【裁判字號】    98,易,3731
【裁判日期】    990805
【裁判案由】    詐欺
【裁判全文】
臺灣臺北地方法院刑事判決              98年度易字第3731號
公  訴  人  臺灣臺北地方法院檢察署檢察官
被      告  甲○○
上列被告因詐欺案件，經檢察官提起公訴（98年度偵字第27765
號）及移送併辦（99年度偵字第11187號），本院判決如下：
    主  文
甲○○幫助意圖為自己不法之所有，以詐術使人將本人之物交付
，累犯，處有期徒刑陸月，如易科罰金，以新臺幣壹仟元折算壹
日。
    事  實
一、甲○○前因幫助詐欺案件，經臺灣臺中地方法院以95年度中
    簡字第2924號刑事簡易判決判處有期徒刑3 月確定，於民國
    95年12月20日易科罰金執行完畢。詎其竟不知悔改，雖預見
    提供自己在金融機構開設之帳戶資料供他人使用，該他人可
    能以該帳戶作為實施詐欺之犯罪工具，竟於不違背其本意之
    情形下，仍基於幫助他人詐欺之犯意，先於98年8 月31日前
    往中國信託商業銀行股份有限公司（下稱中國信託）公館分
    行（臺北市大安區○○○路○段281號1 樓），將其於89年12
    月29日申請開立之中國信託新店分行帳號第000000000000號
    帳戶，辦理印鑑變更，並申請領用金融卡，再於同日下午2
    時45分許，在臺北市大安區○○○路○ 段45號太平洋SOGO百
    貨附近，交付上開帳戶之存摺、金融卡及密碼與乙○○（另
    案將檢察官起訴），以供乙○○及所屬之詐騙集團成員使用
    。乙○○及所屬詐騙集團取得上開存摺等物後，基於共同意
    圖為自己不法所有之犯意聯絡，於98年8月31日晚間9時16分
    許，撥打電話予丙○○，佯稱：丙○○在奇摩拍賣購物付款
    有誤，需前往自動櫃員機進行設定云云，使丙○○陷於錯誤
    ，於同日晚間10時17分、11時許，先後匯款新臺幣（下同）
    27,953元、18,000元，共計45,953元，至甲○○上開中國信
    託新店分行帳戶內。上開匯入款項旋遭真實姓名年籍不詳之
    詐騙集團成員以金融卡提領一空。嗣因丙○○發覺受騙報警
    處理，經警循線查悉上情。
二、案經臺北縣政府警察局新店分局報告臺灣臺北地方法院檢察
    署檢察官偵查起訴及移送併辦。
    理  由
一、證據能力方面：
    按被告以外之人於審判外之言詞或書面陳述，除法律有規定
    者外，不得作為證據，刑事訴訟法第159 條第1 項定有明文
    。被告以外之人於審判外之陳述，雖不符前4 條之規定，而
    經當事人於審判程序同意作為證據，法院審酌該言詞陳述或
    書面陳述作成時之情況，認為適當者，亦得為證據。當事人
    、代理人或辯護人於法院調查證據時，知有第159條第1項不
    得為證據之情形，而未於言詞辯論終結前聲明異議者，視為
    有前項之同意，刑事訴訟法第159條之5亦定有明文。查本案
    所引用之被告以外之人於審判外之陳述（包含書面陳述），
    雖屬傳聞證據，惟當事人於言詞辯論終結前均未聲明異議，
    本院審酌上開證據資料製作時之情況，尚無違法不當及證明
    力明顯過低之瑕疵，亦認為以之作為證據應屬適當，故揆諸
    前開規定，爰逕依刑事訴訟法第159條之5第2 項規定，認前
    揭證據資料均有證據能力，先予敘明。
二、訊據被告甲○○固不否認其有開設上開中國信託新店分行帳
    戶，並於98年8 月31日前往中國信託公館分行變更印鑑，及
    申請領用金融卡，惟矢口否認有何幫助詐欺之犯行，辯稱：
    伊公司是用合作金庫商業銀行股份有限公司（下稱合作金庫
    ）大坪林分行帳戶匯入薪水，但公司對面是中國信託公館分
    行，伊欲將合作金庫大坪林分行帳戶內的錢提出來轉存入中
    國信託公館分行，本來要重新開戶，但中國信託公館分行行
    員告知伊已有中國信託新店分行帳戶，不需重新開戶，伊遂
    攜帶中國信託新店分行的存摺、金融卡出門前往中國信託公
    館分行申請變更印鑑及領用新的金融卡，之後伊看到報紙分
    類廣告，聯絡證人乙○○欲辦理機車信用貸款，伊依照證人
    乙○○之要求交付身分證影本與證人乙○○，但伊確實並未
    交付上開帳戶存摺、金融卡及密碼，是證人乙○○趁伊不注
    意偷走上開物品，伊亦係受害者云云。惟查：
  (一)被害人丙○○遭詐欺集團成員以上述手法詐騙，因而陷於錯
    誤，將如前所述金額匯款至被告上開中國信託新店分行帳戶
    內之事實，業據被害人丙○○於警詢中指述綦詳（見偵卷第
    7至8頁），並有中國信託98年9月22日中信銀字第098222712
    11387號函文檢送之開戶基本資料及帳戶歷史交易查詢1份，
    與被害人丙○○所提出自動櫃員機交易明細表1 紙在卷可稽
    （見偵卷第10至16頁），足認被告上開中國信託新店分行帳
    戶確實供詐騙集團成員作為向被害人丙○○詐騙而取得贓款
    所用之工具，至屬灼然。
  (二)被告雖以上開情詞置辯云云，然查：
    1.被告所有之上開合作金庫大坪林分行帳號第000000000000
      0000 號帳戶，於98年8月11日由宏文管理顧問有限公司匯
      入薪資17,327元後，旋於翌日（12日）提領一空乙節，有
      合作金庫大坪林分行99年1月28日合作大坪林字第0990000
      400 號函文檢送之合作金庫各類存款分戶交易明細表（存
      款經辦員保管）1 紙附卷足憑（見本院卷第21、27至28頁
      ），足見前開合作金庫大坪林分行帳戶於98年8 月31日時
      ，帳戶內並無任何款項可以領出，則被告辯稱：欲將前開
      合作金庫大坪林分行帳戶內餘額提領轉存至中國信託新店
      分行帳戶內，因此攜帶中國信託新店分行存摺、金融卡出
      門云云，顯然與事實不符，不足採信。
    2.關於被告向證人乙○○申辦信用貸款之經過，業據證人乙○○於本院審理時證稱：當時被告看到報紙有登辦理信用
      貸款的廣告，就打電話來說要辦理貸款，是我接的電話，
      我就與被告約見面，在電話中我就跟被告說來的時候要帶
      存摺及金融卡來，見面後被告有交付帳戶存摺、金融卡和
      密碼給我，另外還有交付他的基本資料，就是身分證影本
      、姓名、出生年月日、電話等個人資料，我沒有向被告提
      到要交付在職證明或資力證明等文件，我跟被告說我們公
      司的會計會幫他的帳戶作帳，作帳需要存摺、提款卡及密
      碼，所以要放1到3天才可以還給被告，我忘記當時跟被告
      說可以貸多少錢了等語明確（見本院卷第100至101頁反面
      ）；本院審酌證人乙○○與被告間除辦理上開信用貸款外
      ，彼此間並無任何恩怨或糾葛，證人乙○○指證被告交付
      前揭中國信託新店分行帳戶存摺、金融卡及密碼，亦無解
      於己身詐欺罪之刑責，實無設詞誣陷被告，徒令自己負偽
      證刑責之必要。況且，對於是否有交付密碼乙節，被告於
      本院99年3月30日準備程序及99年5月16日審理時係供稱：
      密碼是中國信託預設的密碼，我還沒有做變更，密碼函就
      被證人乙○○偷走了，我確實沒有交付密碼給證人乙○○
      云云（見本院卷第84頁反面、102頁），嗣於本院99年7月
      15日審理時又改口辯稱：我沒有交付存摺、金融卡，但證
      人乙○○有在電話中跟我要密碼，我沒有給她，後來見面
      時，我有當面跟證人乙○○說密碼云云（見本院卷第117
      頁反面），前後供述已不一致，益徵證人乙○○上開證詞
      ，應屬可採。故被告確曾將上開中國信託新店分行帳戶存
      摺、金融卡以及密碼一併交予證人乙○○之事實，堪予認
      定。
    3.按刑法上故意，分直接故意（確定故意）與間接故意（不
      確定故意），行為人對於構成犯罪事實，預見其發生而其
      發生並不違背其本意者，為間接故意。又間接故意與有認
      識的過失區別，在於二者對構成犯罪事實，雖均預見其能
      發生，但前者對其發生，並不違背其本意，後者則確信其
      不發生。且幫助犯成立，以行為人主觀上認識被幫助者，
      正欲從事犯罪或係正在從事犯罪，且該犯罪有既遂可能，
      而其行為足以幫助他人實現構成要件者，即具有幫助故意
      ，並不以行為人確知被幫助者，係犯何罪名為必要。查，
      、金融機構之存款存摺、金融卡及密碼等，事關存戶個人
      財產權益之保障，一般人均有應予妥善保管以防遭他人任
      意使用之認識，縱使委託提領款或遇特殊情況偶有將之交
      付他人之時，亦必親信之人或經深入瞭解用途後再行提供
      使用。該等專有物品若落入不明人士手中，極易被利用為
      收納財產犯罪所得之工具，或向不特定人訛騙等不法勾當
      ，復為報章媒體一再披露之詐騙集團犯罪態樣，亦為一般
      生活認知即可易於體察之常識。況且，被告於95年間已因
      欲依報紙分類廣告辦理信用貸款，交付中國信託城東分行
      帳號第000000000000號帳戶存摺、提款卡及密碼予年籍不
      詳之人，而犯幫助詐欺罪，經臺灣臺中地方法院判處有期
      徒刑3 月確定，此經本院調取該卷宗核閱無訛，則以被告
      先前自身的經驗，亦當可預見提供此帳戶之存摺、金融卡
      及密碼與證人乙○○，而乙○○所屬代辦集團，又係以不
      用提供任何信用資料即可取得信用貸款，則該集團即有可
      能是不法集團，則此極有可能被作為不法行為之用，被告
      既已預見及此，卻仍交付帳戶資料，而後又不為聞問，是
      按前所述，被告確有幫助他人犯罪之不確定故意，從而被
      告前揭否認犯罪之辯解，難以憑採。至於，被告雖以證人
      乙○○業經臺灣臺北地方法院檢察署檢察官認涉犯詐欺、
      行使偽造文書、竊盜等罪嫌，提起公訴，而辯稱自己亦為
      受害人云云，並提出臺灣臺北地方法院檢察署檢察官98年
      度偵字第25393號、99年度偵字第4956、14678號起訴書為
      證（見本院卷第125至128頁），然依該起訴書犯罪事實之
      記載，亦認定被告係主動交付上開帳戶之存摺、金融卡及
      密碼與乙○○，故此部分之事證，無從為有利於被告之認
      定。
  (三)綜上所述，本案事證明確，被告犯行洵堪認定，應予依法論
    科。
三、查證人乙○○及其同夥組成之犯罪集團使被害人丙○○陷於
    錯誤，將前揭款項匯至被告上開中國信託新店分行帳戶中，
    其等所為該當刑法第339條第1項之詐欺取財罪。又按刑法上
    之幫助犯，係對於犯罪與正犯有共同之認識，而以幫助之意
    思，對於正犯資以助力，而未參與實施犯罪之行為者而言，
    如未參與實行犯罪構成要件之行為，且係出於幫助之意思提
    供助力，即屬幫助犯，而非共同正犯。次查被告將其所有之
    上開中國信託新店分行帳戶交付與乙○○使用，使乙○○及
    其同夥組成之詐欺集團作為對被害人丙○○實施詐欺取財犯
    罪之取款工具，顯係基於幫助乙○○及其同夥組成之詐欺集
    團實施詐欺取財犯罪之犯意，而未參與前開詐欺取財犯行之
    構成要件行為，是核被告所為，係犯刑法第30條第1 項、第
    339條第1項之幫助詐欺取財罪。被告係以幫助之意思，參與
    構成要件以外之行為，為幫助犯，依刑法第30條第2 項規定
    ，按正犯之刑減輕之。又被告有前開之論罪科刑及執行完畢
    之紀錄，有臺灣高等法院被告前案紀錄表1 份在卷可按，其
    受有期徒刑執行完畢，於5 年以內故意再犯本案最重本刑為
    有期徒刑以上之罪，為累犯，應依刑法第47條第1 項之規定
    加重其刑，並先加後減之。另按幫助犯係從犯，係從屬於正
    犯而成立，刑法上既無「共同幫助」之情，當亦無「幫助共
    同」之可言，即幫助1人為幫助，幫助2人以上亦為幫助（臺
    灣高等法院暨所屬法院70年度法律座談會刑事類第17號法律
    問題研討結果及司法院第二廳研究意見參照）。是被告所幫
    助之詐欺集團成員間，就上開詐欺取財犯行，縱有犯意聯絡
    及行為分擔，均為共同正犯，亦無須論以被告幫助共同詐欺
    之必要。至檢察官移送併辦部分（即99年度偵字第11187 號
    ），與本件已經起訴判處罪刑部分，係事實上同一案件，自
    為起訴效力所及，本院應併予審理，均併此敘明。爰審酌被
    告係大學畢業，基於幫助他人犯詐欺罪之未必故意，交付上
    開中國信託新店分行帳戶存摺、金融卡及密碼與乙○○，讓
    乙○○及所屬詐欺集團得以利用帳戶掩飾、隱匿詐財贓款，
    增加被害人尋求救濟之困難，並使犯罪之追查趨於複雜，所
    為將嚴重影響社會正常交易安全之危害，且犯後矢口否認犯
    行，復未與被害人成立和解及賠償被害人財產損害，態度不
    佳及考量被害人受詐騙之金額等一切情狀，量處如主文所示
    之刑，並諭知易科罰金之折算標準。至上開帳戶之存摺、金
    融卡，雖係供犯罪所用，惟因已交付予他人使用，又非違禁
    物，是該等物品不予宣告沒收，併予敘明。
據上論斷，應依刑事訴訟法第299條第1 項前段，刑法第30條第1
項前段、第2項、第339條第1項、第47條第1項、第41條第1 項前
段，刑法施行法第1條之1，判決如主文。
本案經檢察官徐則賢到庭執行職務。
中    華    民    國    99    年    8     月    5     日
              刑事第十三庭審判長法  官  許泰誠
                                法  官  李貞瑩
                                法  官  陳君鳳
以上正本證明與原本無異。
如不服本判決應於收受送達後10日內向本院提出上訴書狀，並應
敘述具體理由；其未敘述上訴理由者，應於上訴期間屆滿後20日
內向本院補提理由書（均須按他造當事人之人數附繕本）「切勿
逕送上級法院」。告訴人或被害人如對於本判決不服者，應具備
理由請求檢察官上訴，其上訴期間之計算係以檢察官收受判決正
本之日期為準。
                                書記官  楊湘雯
中    華    民    國    99    年    8     月    6     日
附錄本案論罪科刑法條全文：
中華民國刑法第339條
意圖為自己或第三人不法之所有，以詐術使人將本人或第三人之
物交付者，處5 年以下有期徒刑、拘役或科或併科1 千元以下罰
金。
以前項方法得財產上不法之利益或使第三人得之者，亦同。
前二項之未遂犯罰之。

司法院資訊處製作；財團法人民間司法改革基金會備份。
